臺北高等行政法院判決
　　　　　　　　　　　　　　　　　　 96年度訴字第01494號
　　　　　　　　　　　　　　　.
原　　　告　甲○○○
被　　　告　勞工保險局
代　表　人　乙○○（總經理）
訴訟代理人　戊○○兼送達代收.
　　　　　　丁○○
　　　　　　丙○○
上列當事人間因勞工保險條例事件，原告不服行政院勞工委員會
中華民國96年3 月9 日勞訴字第0950049104號訴願決定，提起行
政訴訟。本院判決如下：
    主  文
原告之訴駁回。
訴訟費用由原告負擔。
    事  實
一、事實概要：緣原告以台北縣縫紉業職業工會為投保單位，加
    入勞工保險為被保險人。原告以罹患第3 、4 、5 腰椎狹窄
    致殘，檢據向被告申請殘廢給付，前經被告以94年6 月23日
    保給殘字第09460397720 號函核定其所患殘廢程度不符勞工
    保險殘廢給付請領規定，而否准所請殘廢給付。原告不服，
    申請審議，經勞工保險監理委員會（下稱勞保監理會）以94
    年12月29日94保監審字第2429號審定書審定：「原核定撤銷
    ，由勞工保險局查明後另為適法之處分。」經被告重為審查
    ，並以95年1 月10日保給殘字第09410303240 號函核定原告
    所請殘廢給付仍應不予給付。原告仍不服，申請審議，經勞
    保監理會以95年6 月2 日95保監審字第0736號審定書審定：
    「原核定撤銷，由勞工保險局另為適法之處分。」再經被告
    以95年6 月12日保給殘字第09510123860 號函（下稱原處分
    ）重新核定，改按勞工保險殘廢給付標準表第55項第12等級
    ，發給100 日殘廢給付。原告仍不服，再申請審議，經勞保
    監理會以95年10月24日95保監審字第2788號審定書駁回後，
    原告提起訴願，亦遭駁回，遂提起本件行政訴訟。
二、兩造聲明：（原告未於準備程序及言詞辯論期日到場，其等
    聲明及陳述依其等起訴狀記載）
  (一)原告聲明求為判決：
    1.訴願決定、爭議審定及原處分均撤銷。
    2.被告應依勞工保險殘廢給付標準表第53項「脊柱遺存顯著
      畸形或顯著運動障害者。」屬於「脊柱遺存顯著運動障害
      者」，為第7 殘廢等級，作成核付原告440 日殘廢給付計
      新臺幣（下同）532,400 元之行政處分。
　(二)被告聲明求為判決：
    1.駁回原告之訴。
    2.訴訟費用由原告負擔。
三、兩造之主張：
甲、原告主張之理由：本件訴願決定駁回理由，以原告始終未能
    檢具神經專科醫師開具載有四肢肌力殘廢詳況之診斷書送被
    告審查等語。惟原告本次申請殘廢給付項目為「脊柱遺存顯
    著運動障害者」，而非「四肢肌力殘廢」。被告一再要求原
    告提出載有四肢肌力殘廢詳況之診斷書，自有未洽。
乙、被告主張之理由：
一、依勞工保險條例第53條附表即殘廢給付標準表「脊柱畸形或
    運動障害」系列第53項障害項目：「脊柱遺存顯著畸形或顯
    著運動障害者。」為第7 殘廢等級，按該等級發給440 日之
    殘廢給付。同表第55項「脊柱遺存畸形者。」為第12殘廢等
    級，按該等級發給100 日之殘廢給付。又依同表「脊柱畸形
    或運動障害」系列附註1 規定：「脊柱為保持體位之支柱，
    其有遺存運動障害、畸形障害或荷重障害者，對於勞動能力
    之喪失程度，不應拘執於脊柱椎骨個別之損傷程度作個別判
    斷，應從脊柱全體機能損傷若干程度，作綜合性之審查。」
    ，另同系列附註4 規定：「脊柱運動障害：(一)「遺存顯著運
    動障害」，係指喪失生理運動範圍2 分之1 以上者。(二)「遺
    存運動障害」，係指喪失生理運動範圍3 分之1 以上者。(三)
    脊柱運動限制不明顯者，不在給付範圍。」
二、原告以因罹患第3 、4 、5 腰椎狹窄致殘於94年5 月19日（
    被告收文日期）申請殘廢給付。前經被告據其所送台北市立
    聯合醫院陽明院區（下稱聯合醫院陽明院區）94年5 月17日
    出具之殘廢診斷書及Ｘ光片，送請特約專科醫師審查，醫理
    見解略以：「依所附Ｘ光片，陳呂女士腰椎術後固定第3 、
    4 、5 腰椎，無其他椎節粘連，無其他骨折脫位畸形，不至
    於活動範圍10度，未符殘廢標準」。據此，被告於94年6 月
    23日以保給殘字第09460397720 號函核定原告所患殘廢程度
    不符勞工保險條例第53條殘廢給付請領規定，否准所請殘廢
    給付。原告不服，申請審議，並檢附聯合醫院陽明院區94年
    7 月19日出具之診字第94005849號診斷證明書、肌電圖、泌
    尿道流體動力檢查紀錄及核磁共振等資料，主張其腰椎術後
    合併下肢無力與膀胱排尿困難云云。經被告分別以94年8 月
    19日保給殘字第09 410169700號函及94年12月7 日保給殘字
    第09460836930 號函請原告補具神經專科醫師開具載有四肢
    肌力殘廢詳況之殘廢診斷書憑辦，惟未補具，經勞保監理會
    94年12月29日94保監審字第2429號審定書審定，略以：「惟
    勞工保險局迄今仍就申請審議理由查證中，．．．，足見原
    核定，尚有斟酌之餘地。原核定撤銷，由勞工保險局查明後
    另為適法之處分。」雖經被告函催，惟原告仍未補具，被告
    遂依上開審定結果以95年1 月10日保給殘字第094103 03240
    號函重為核定其所請殘廢給付，仍應不予給付。原告仍不服
    ，再次申請審議，經勞保監理會以95年6 月2 日95保監審字
    第0736號審定書審定：「原核定撤銷，由勞工保險局另為適
    法之處分。」其撤銷理由略以：「惟經本會特約專科醫師審
    查：『依陳呂君殘廢診斷書並無膀胱炎或下肢殘障情形，惟
    依所附Ｘ光為第3 、4 、5 腰椎內固定及第4 、5 腰椎盤術
    後，其第4 、5 腰椎仍遺留滑脫，是否已達第55項，尚非無
    斟酌餘地。』」被告依據前揭審定書意旨，以95年6 月12日
    保給殘字第09510123860 號函即本件原處分重新核定，改按
    勞工保險殘廢給付標準表第55項第12等級，發給100 日殘廢
    給付。
三、原告訴稱其申請殘廢給付項目為脊柱遺存顯著障害，請被告
    准予依勞工保險殘廢給付標準表第53項第7 等級發給440 日
    殘廢給付云云。惟查，依殘廢給付標準表「脊柱畸形或運動
    障害」項目附註1 規定，脊柱為保持體位之支柱，其有遺存
    運動障害、畸形障害或荷重障害者，對於勞動能力之喪失程
    度，不應拘執於脊柱椎骨個別之損傷程度作個別判斷，應從
    脊柱全體機能損傷若干程度，作綜合性之審查。又殘廢症狀
    程度常涉醫理專業，依行政院衛生署89年3 月17日衛署醫字
    第89013119號書函說明三：「診斷書之內容，係由醫師依病
    人病情或依該病人之病歷據實填載，．．．，至於該診斷書
    所載之病情，是否符合殘廢給付標準，係由該殘廢給付主管
    機關逕依職責認定。」本件前經被告特約專科醫師審查，醫
    理見解如前所述，嗣經審議，由勞保監理會特約專科醫師依
    據聯合醫院陽明院區骨科醫師94年5 月17日出具之勞工保險
    殘廢診斷書、患部Ｘ光片、MRI （核磁共振）光碟片及腰椎
    活動側面攝影Ｘ光片2 張等相關資料審查後，以原告術後第
    4 、5 腰椎仍遺留第1 度滑脫，建議可依第55項第12等級核
    付。被告據此重新核定改按勞工保險殘廢給付標準表第55項
    第12等級，發給原告100 日殘廢給付，應無違誤。
    理  由
壹、程序方面：
　　本件原告經合法通知，無正當理由而未於言詞辯論期日到場
    ，核無行政訴訟法第218 條準用民事訴訟法第386 條各款所
    列情事，爰依原告之聲請，由其一造辯論而為判決。
貳、實體方面：
一、按「被保險人因普通傷害或罹患普通疾病，經治療終止後，
    如身體遺存障害，適合殘廢給付標準表規定之項目，並經保
    險人自設或特約醫院診斷為永久殘廢者，得按其平均月投保
    薪資，依同表規定之殘廢等級及給付標準，1 次請領殘廢補
    助費，．．．。被保險人領取普通傷病給付期滿，或其所患
    普通傷病經治療1 年以上尚未痊癒，如身體遺存障害，適合
    殘廢給付標準規定之項目，並經保險人自設或特約醫院診斷
    為永不能復原者，得比照前項規定辦理。」勞工保險條例第
    53條定有明文。次依勞工保險條例第53條附表即殘廢給付標
    準表「脊柱畸形或運動障害」系列第53項障害項目：「脊柱
    遺存顯著畸形或顯著運動障害者。」為第7 殘廢等級，按該
    等級發給440 日之殘廢給付。同表第55項：「脊柱遺存畸形
    者。」為第12殘廢等級，按該等級發給100 日之殘廢給付。
    又依同表「脊柱畸形或運動障害」系列附註1 、3 、4 及5
    分別規定：「脊柱為保持體位之支柱，其有遺存運動障害、
    畸形障害或荷重障害者，對於勞動能力之喪失程度，不應拘
    執於脊柱椎骨個別之損傷程度作個別判斷，應從脊柱全體機
    能損傷若干程度，作綜合性之審查。」、「『顯著畸形』係
    指穿著衣服，由外部可以察知者。」、「脊柱運動障害：(一)
    『遺存顯著運動障害者』，係指喪失生理運動範圍2 分之1
    以上者。(二)『遺存運動障害者』，係指喪失生理運動範圍3
    分之1 以上者。(三)脊柱運動限制不明顯者，不在給付範圍。
    」、「『脊柱遺存畸形』，係指符合下列情況之一者：(一)著
    衣時由外部不易察見，但脫衣後或由Ｘ光照片可以明顯察知
    脊柱或脊椎之一部，確有因骨折或其他病變引起之明顯變形
    （含缺損）者。(二)經手術切除棘狀突起3 個以上者。」末按
    「．．．診斷書之內容，係由醫師依病人病情或依該病人之
    病歷據實填載，而非依病人要求內容出具，至於該診斷書所
    載之病情，是否符合殘障給付標準，係由該殘障給付主管機
    關逕依權責認定。」經行政院衛生署89年3 月17日衛署醫字
    第89013119號函釋在案，核與上開規定意旨無違，被告辦理
    相關案件，自得據之適用。
二、原告為勞工保險之被保險人，以其因罹患第3 、4 、5 腰椎
    狹窄致殘，檢據向被告申請殘廢給付。前經被告以94年6 月
    23日保給殘字第09460397720 號函以其所患殘廢程度不符勞
    工保險條例第53條殘廢給付請領規定，而核定否准所請殘廢
    給付。原告不服，向勞保監理會申請審議，經該會以「．．
    ．。惟勞工保險局迄今仍就申請審議理由查證中，．．．，
    足見原核定，尚有斟酌之餘地。．．．」為由，以94年12月
    29日94保監審字第2429號審定書審定：「原核定撤銷，由勞
    工保險局查明後另為適法之處分。」時，原告仍未補具，被
    告遂以95年1 月10日保給殘字第09410303240 號函重為核定
    其所請殘廢給付，仍應不予給付。原告仍不服，向勞保監理
    會申請審議，經該會以95年6 月2 日95保監審字第0736號審
    定書審定：「原核定撤銷，由勞工保險局另為適法之處分。
    」嗣被告以本件原處分重新核定，改按勞工保險殘廢給付標
    準表第55項第12等級，發給100 日殘廢給付等情，為兩造所
    不爭，復有殘廢給付受理編審清單、勞工保險給付申請書、
    勞工保險殘廢診斷書、被告94年6 月23日保給殘字第094603
    97720 號函、95年1 月10日保給殘字第09410303240 號函、
    勞保監理會94年12月29日94保監審字第2429號審定書、95年
    6 月2 日95保監審字第0736號審定書、原處分等附原處分卷
    可參，為可確認之事實。
三、原告主張訴願理由以原告始終未能檢具神經專科醫師開具載
    有四肢肌力殘廢詳況之診斷書送被告審查等語。惟原告本次
    申請殘廢給付項目為「脊柱遺存顯著運動障害者」，而非「
    四肢肌力殘廢」。被告一再要求原告提出載有四肢肌力殘廢
    詳況之診斷書，自有未洽云云。
四、經查，依勞工保險條例第53條之附表即勞工保險殘廢給付標
    準表，其立法之結構原係以「身體障害之狀態」即所遺障害
    之程度為評價且為殘廢等級區分之基準，勞工保險殘廢給付
    標準表脊柱畸形或運動障害項目附註1 規定，脊柱為保持體
    位之支柱，其有遺存運動障害、畸形障害或荷重障害者，對
    於勞動能力之喪失程度，不應拘執於脊柱椎骨個別之損傷程
    度作個別判斷，應從脊柱全體機能損傷若干程度，作綜合性
    之審查。是否符合勞工保險殘廢給付標準表「脊柱畸形或運
    動障害」系列規定之給付標準，事涉專業醫理判斷，非僅憑
    原告片面之非專業性主張即可作為認定殘廢等級之相關論據
    。又勞工保險殘廢診斷書雖為申請殘廢給付之應備書件之一
    ，其記載之目的係供被告判斷申請人之殘廢程度，至於其是
    否符合治療終止之要件與其後續治療之可能性及是否遺有後
    遺症等，可由就診醫師所填載之治療詳況或病歷記載中作成
    判斷。而殘廢診斷書記載之殘廢程度，係出具醫師之個人判
    斷意見，被告就被保險人之殘廢程度，應本於職權範圍內依
    法認定事實，非全依據出具診斷書醫師之判定，亦非得由申
    請人主觀認定。本件依據原告申請時所送殘廢診斷書之記載
    ，雖其主張喪失生理運動範圍，已達罹患第3 、4 、5 腰椎
    狹窄致殘，遺存顯著運動障害之程度，但人體脊柱之活動程
    度範圍，可能因個人脊柱之損傷變形或融合程度與其外觀肌
    肉之彈性及對疼痛之感覺與忍耐度及受檢人之配合度等因素
    ，而有不同之結果，因此不能僅憑其表癥上生理活動範圍之
    程度，作為判斷病患脊柱殘廢之唯一依據。
五、查依原告申請殘廢給付時所檢附聯合醫院陽明院區94年5 月
    17日製給同日審定成殘之勞工保險殘廢診斷書記載略以：原
    告傷病名稱為「3 、4 、5 腰椎狹窄」；治療經過為「入院
    手術固定腰椎融合，遺存馬尾神經症候群，外觀有變形，永
    久運動障害」；肢體障害關節各關節可活動範圍度數表「關
    節名稱：腰，屈曲10度，伸展0 度，活動範圍10度」；治療
    終止診斷殘廢日期為「94年5 月17日」等情，有聯合醫院陽
    明院區出具之勞工保險殘廢診斷書1 份附原處分卷內可參。
    被告以上揭殘廢診斷書及Ｘ光片，送請其特約專科醫師審查
    ，醫理見解略以：「依所附Ｘ光片，陳呂女士腰椎術後固定
    第3 、4 、5 腰椎，無其他椎節粘連，不至於活動範圍10度
    ，無其他骨折脫位畸形不符合殘廢標準」等語，嗣原告檢附
    聯合醫院陽明院區94年7 月19日出具之診字第94005849號診
    斷證明書、肌電圖、泌尿道流體動力檢查紀錄及核磁共振等
    資料，主張其腰椎術後合併下肢無力與膀胱排尿困難云云。
    經被告分別以94年8 月19日保給殘字第09410169700 號函及
    94年12月7 日保給殘字第09460836930 號函請原告補具神經
    專科醫師開具載有四肢肌力殘廢詳況之殘廢診斷書憑辦，惟
    原告並未補具，故尚無從就此為有利於原告之認定。又原告
    於向勞保監理會申請審議，經該會送請特約專科醫師依據聯
    合醫院陽明院區骨科醫師94年5 月17日出具之勞工保險殘廢
    診斷書、患部Ｘ光片、MRI （核磁共振）光碟片及腰椎活動
    側面攝影Ｘ光片2 張等相關資料審查後，其審查意見略以「
    依市立陽明醫院殘廢證明『腰椎屈曲10度伸展0 度可動範圍
    10度』殘廢證明並未提及膀胱與下肢殘障情形，依所附Ｘ光
    為第3 、4 、5 腰椎內固定及第4 、5 腰椎間術後，第4 、
    5 腰椎仍遺留第1 度滑脫，建議可依第55項第12等級殘廢核
    付」等語，有被告及勞保監理會特約醫師醫理見解、被告上
    揭函件、原告相關病歷資料等附原處分卷及審定卷可參。則
    被告依上開相關資料及勞保監理會特約醫師醫理見解，據以
    原處分核定按勞工保險殘廢給付標準表第55項第12等級，發
    給原告100 日殘廢給付，應無違誤。
六、至原告主張其已脊柱遺存顯著運動害而符合勞工殘廢給付標
    準表第53項第7 等級之情形云云，惟於本院審理時並未到庭
    陳述，亦未提出有利證據以實其說，自難採信。又原告於本
    院起訴狀既陳明請求脊柱遺存顯著運動害之7 級殘廢給付，
    則被告依原告所提出之相關資料就該部分請求，予以綜合判
    定，自無不合。另被告抗辯原告未檢具神經專科醫師開具載
    有四肢肌力殘廢詳況之殘廢診斷書送被告審查，是被告無從
    就其原告之前所主張「腰椎術後合併下肢無力與膀胱排尿困
    難」之障害狀態予以審查，參以原告於起訴狀內亦認其並未
    就「四肢肌力殘廢」有所主張，故被告就此部分未為原告有
    利之認定，亦無不合，附此敘明。
七、再按行政程序法第36條及第41條第1 項分別規定：「行政機
    關應依職權調查證據，不受當事人主張之拘束，對當事人有
    利及不利事項一律注意。」「行政機關得選定適當之人為鑑
    定。」查被告係勞工保險之保險人，於當事人向其提出勞工
    保險各項給付申請時，被告須開始行政程序，並有上揭依職
    權調查證據之義務，且於遇有醫理上之諸疑義時，得以具有
    專業知識之第三人即專科醫師，於行政程序中陳述關於特別
    法規或經驗定則之意見，而以其陳述，為證據之用。是被告
    於行政程序中將有待進一步調查之案件，請其特約專科醫師
    陳述醫學上之意見，以提供醫理見解，係借助其專業意見，
    作為審核給付之參考，於法尚無不合。復查，被保險人之殘
    廢症狀程度常涉醫學專業判斷，非被告之一般行政人員所能
    逕行認定，故被告於審核保險給付案件時，除以被保險人或
    受益人檢附之資料、診斷書等書面資料予以審核外，如有必
    要，亦須另外徵詢專科醫師意見或實地派員訪查瞭解實情等
    ，此觀勞工保險局組織條例第11條第2 項規定，被告得視業
    務需要聘用兼任醫師12人至20人；另「保險人為審核保險給
    付或勞工保險監理委員會為審議爭議案件認有必要者，得向
    被保險人、受益人、投保單位、各該醫院、診所或領有執業
    執照之醫師、助產士等要求提出報告，或調閱各該醫院、診
    所及投保單位之病歷、薪資帳冊、檢查化驗紀錄或放射線診
    斷攝影片（Ｘ光照片）及其他有關文件，被保險人、受益人
    、投保單位、各該醫院、診所及領有執業執照之醫師或助產
    士等均不得拒絕。」、「保險人於審核殘廢給付認為有複檢
    必要時，得另行指定醫院或醫師複檢。」勞工保險條例第28
    條及第56條定有明文，又依勞工保險條例施行細則第76條規
    定保險人（即被告）為審核保險給付，得調查有關之文件、
    得另行指定醫院或醫師複檢等規定自明，如被告僅能依被保
    險人所檢附之殘廢診斷書所載內容審查，則上開規定將形同
    具文，亦有損被告審核保險給付之權限。故法令明文規定保
    險人（即被告）為審核保險給付，或勞保監理會為審議爭議
    案件，得調查有關之文件，得另行指定醫院或醫師複檢，並
    得通知出具診斷書之醫院診所檢送必要之有關診療病歷或Ｘ
    光片等，而被告為審核被保險人是否符合給付標準表之殘廢
    等級，自得依職權送請其聘用之專業醫師表示審查意見，或
    以勞保監理會專業醫師之審查意見，以為其審核之參據，此
    項專業醫師審查意見之審核，要屬被告之法定職權。易言之
    ，被保險人申請保險給付時，所檢據特約醫院出具之診斷證
    明書，僅係其申領保險給付之必備要件；惟被告審核是否符
    合給付標準時，要非僅以該診斷證明書為唯一依據。且依上
    揭行政院衛生署89年3 月17日衛署醫字第89013119號函釋可
    知，殘廢給付之核付與否，雖以專門醫師診斷證明為依據，
    然審查核定權仍在被告，如其審查無任何違法之處，自應予
    以尊重。
八、綜上所述，原告之主張，並無可採。被告原處分認原告殘廢
    程度符合殘廢給付標準表第55項，發給12等級之普通傷病殘
    廢給付100 日，否准原告其餘殘廢給付之申請，認事用法，
    均無違誤，審議審定及訴願決定予以維持，亦無不合，原告
    猶執前詞，訴請如聲明所示，為無理由，應予駁回。至於原
    告嗣後身體遺存障害程度如有加重情形至符合殘廢給付標準
    表規定之請領標準時，自可再依法重新提出申請，併此敘明
    。
據上論結，本件原告之訴為無理由，爰依行政訴訟法第218 條、
第98條第1 項前段、民事訴訟法第385 條第1 項前段，判決如主
文。
中　　華　　民　　國　　96　　年　　11　　月　　22　　日
                       第四庭審判長法  官　陳國成
　                                 法  官  陳忠行
                                   法  官  陳秀
上為正本係照原本作成。
如不服本判決，應於送達後20日內，向本院提出上訴狀並表明上
訴理由，如於本判決宣示後送達前提起上訴者，應於判決送達後
20日內補提上訴理由書（須按他造人數附繕本）。
中　　華　　民　　國　　96　　年　　11　　月　　22　　日
 　　  　　　　　　　 　　  　     書記官  楊子鋒
